【裁判字號】    95,聲判,4
【裁判日期】    950515
【裁判案由】    詐欺
【裁判全文】
臺灣嘉義地方法院刑事裁定               95年度聲判字第4號
聲  請  人
即  告訴人  丙○○
代  理  人  蕭敦仁律師
被      告  甲○○
            乙○○○女  56歲.
上列聲請人因被告詐欺案件，不服臺灣高等法院台南分院檢察署
檢察長中華民國95年1月5日，95年度上聲議字第14號駁回聲請再
議之處分（原不起訴處分案號：臺灣嘉義地方法院檢察署94年度
偵字第6780號、94年度偵續字第66號），聲請交付審判，本院裁
定如下：
    主  文
聲請駁回。
    理  由
一、按告訴人不服上級法院檢察署檢察長或檢察總長認再議為無
    理由而駁回之處分者，得於接受處分書後10日內委任律師提
    出理由狀，向該管第一審法院聲請交付審判；法院認為交付
    審判之聲請不合法或無理由者，應駁回之，刑事訴訟法第
    258條之1及第258條之3第2項前段分別定有明文。
二、原告訴意旨略以：被告乙○○○係被告甲○○之母，被告甲○○與告訴人丙○○原係男女朋友關係，2人於民國93年5月
    間分手，詎被告乙○○○與被告甲○○竟共同基於意圖為自
    己不法所有之犯意聯絡，於93年5月14日，由被告甲○○在
    嘉義市○○路某處，向告訴人佯稱因其錢均交由其母即被告
    乙○○○保管，取得不易，而其當時需要用錢，請告訴人出
    面代向被告乙○○○借款新臺幣（下同）60萬元供其使用等
    語。時當2人交往中，平日被告甲○○對告訴人亦甚照顧，
    告訴人遂不疑有他，因而陷於錯誤，開立2張金額各為30萬
    元之款項借用證，交由被告甲○○持之向被告乙○○○借款
    60萬元，供被告甲○○領出自行花用，而讓被告乙○○○因
    此取得對告訴人之60萬元借款債權。被告甲○○事後於同月
    23日左右依告訴人之要求，開立1張60萬元之款項借用證給
    告訴人，以擔保告訴人為被告甲○○開立上開借據之風險。
    詎被告乙○○○竟於93年7月22日，持上開2張款項借用證，
    向臺灣嘉義地方法院民事庭聲請支付命令，請求告訴人返還
    前揭60萬元借款，至此告訴人丙○○始知受騙。因認被告乙○○○、甲○○均涉有刑法第339條第1項之詐欺取財罪嫌。
三、而臺灣嘉義地方法院檢察署檢察官依據偵查結果，以：「按
    犯罪事實應依證據認定之，無證據不得認定犯罪事實，刑事
    訴訟法第154條第2項定有明文。經查，本件借款是否以領取
    現金方式交付，業經證人即債權人乙○○○證稱：告訴人是
    在電話中向其表示欲借款60萬元之意思，因為告訴人是其子
    即被告甲○○的女朋友，所以才答應從其於民生農會、台南
    中小企銀所開立之帳戶內各提出50萬元及10萬元之現金借予
    告訴人，被告甲○○即於93年5月14日持2張告訴人書立之借
    據向其收取60萬元現金等語在卷，並有款項借用證、存摺明
    細頁影本各2紙附卷可按。被告甲○○於取得乙○○○交付
    之60萬元現金後，是否已交付告訴人丙○○乙節，雖經傳喚
    證人黃家瑞，當庭證稱目睹被告甲○○帶1個紙袋內有裝錢
    ，被告甲○○離開時有把袋子拿走，沒有把錢給丙○○等語
    。然查黃家瑞係告訴人之甥，年僅6歲，且事發當日離作證
    時間已相隔半年之久，是難僅憑黃家瑞之證詞，即為不利於
    被告之認定。而本件被告甲○○是否涉有詐欺，除告訴人片
    面指訴外，並無法提出其他證據以實其說。此外，復查無其
    他積極證據足認被告有何詐欺得利之犯行」，依刑事訴訟法
    第252條第10款為處分不起訴。告訴人即聲請人丙○○不服
    ，聲請再議，經台灣高等法院台南分院檢察署檢察長審核結
    果，以「聲請人丙○○94年1月4日追加告訴暨補充告訴理由
    續狀時，有將被告甲○○之母乙○○○列為被告，並稱其2
    人共同設局使聲請人陷於錯誤，惟原檢察官就乙○○○部分
    並未處理，有另行將乙○○○分案一併調查之必要。又乙○○○於偵查中之證述，與其於臺灣嘉義地方法院93年度訴字
    第565號民事案件審理中陳述之情節不符，且與被告甲○○
    94 年4月18日訊問時稱60萬元是其母乙○○○出借的迥異，
    究竟此60萬元是何人所有？有何證據證明被告甲○○借錢予
    聲請人？或是乙○○○借錢給聲請人？與聲請人指述犯行之
    實際行為人至有關係。」而撤銷原不起訴處分（94年度發查
    偵字第89號）發回續行偵查，再經台灣嘉義地方法院檢察署
    檢察官偵查終結，仍以：「被告乙○○○確有於93年5月14
    日自所有嘉義縣水上鄉農會民生分部帳號0000000000000000
    號帳戶提領50萬元及自所有之臺南區中小企業銀行帳號
    0000000000000000號帳戶提領10萬元一情，有上開2帳戶之
    交易明細表各1紙附卷可資佐證，參以告訴人自承被告甲○○有將錢拿至茶大茶坊一情，有詢問筆錄在卷可資佐證，足
    見被告乙○○○確有將錢領出交由被告甲○○攜至茶大茶坊
    之事實，應堪認定。而告訴人丙○○確有於93年5月14日簽
    寫各30萬元之款項借用證2紙一情，有上開款項借用證2紙在
    卷足憑應堪認定。是被告乙○○○以前開證據向臺灣嘉義地
    方法院提起民事訴訟，應認有所憑據。參以被告乙○○○提
    起上開民事訴訟，業由臺灣嘉義地方法院以93年度訴字第
    565號審理中，有臺灣嘉義地方法院裁定書1紙在卷可資佐證
    ，然被告乙○○○向告訴人提起之上開民事訴訟尚得經法院
    審理，始得依據法院判決以資決定被告乙○○○是否對告訴
    人取得借款債權，是法院未為判決前，告訴人尚未受有損害
    ，亦難據此認定被告乙○○○、甲○○2人共同使用詐術。
    綜上所述，被告2人所為即與刑法詐欺罪之犯罪構成要件有
    間，是本件純屬民事糾葛之範疇，應另循民事程序解決，被
    告2人罪嫌尚屬不足。」仍依刑事訴訟法第252條第10款處分
    不起訴。聲請人即告訴人丙○○復不服，又聲請再議，經台
    灣高等法院台南分院檢察署檢察長審核結果，以「聲請人對
    系爭各30萬元之二紙借用證之真正並不爭執，就60萬元現金
    部分，證人黃家瑞證稱：『丙○○是我阿姨，甲○○我叫他
    叔叔，甲○○與丙○○只帶我去一次，時間地點不記得了，
    我只記得是晚上，那天晚上甲○○只帶一個紙袋子內有裝錢
    ，因為紙袋是開開的我有看到，甲○○離開時有把袋子拿走
    ，沒有把錢給丙○○。』；而聲請人亦陳稱被告甲○○有將
    錢拿給其觀看，是聲請人有看到被告甲○○有攜帶一包現金
    至「茶大茶坊」亦可認定。而被告查賴貴美確實有向金融機
    構領出60萬，聲請人既承認有書立各30萬元之款項借用證二
    紙，並在茶大茶坊有看到被告甲○○攜帶現金，依經驗法則
    而言，應是要拿給聲請人無訛，依常情被告甲○○既有交60
    萬元現金予聲請人，無論該筆60萬元是被告甲○○所有或乙○○○所有（此乃民事訴訟當事人是否適格之問題），則聲
    請人積欠被告甲○○或乙○○○60萬元即非出於虛構，是原
    檢察官之處分並無不當，再議為無理由，經予審核，應予駁
    回」，此均經本院依職權調取台灣嘉義地方法院檢察署94年
    度發查偵字第89號、94偵續字第66號、台灣高等法院檢察署
    95年度上聲議字第14號卷核閱屬實。
四、至聲請人聲請交付審判，以：「（一）被告甲○○於民國93
    年5月間向聲請人佯稱其均將金錢交母保管，自己取得不易
    ，因需款60萬元使用，思借用聲請人名義向其母借貸，其會
    承擔債務，不用擔心云云，聲請人不疑有他遂在被告甲○○
    交付之空白借用證上填寫借款金額、借用日期並簽名。聲請
    人在未取得原告交付任何借款之情況下，突然先後於同年6
    月10日接獲被告乙○○○來函請求還款，是被告2人共同施
    用詐術使聲請人簽立借用證，取得借款債權，在明知未交付
    借款之情形下，訴請聲請人清償借款，豈無詐欺得利罪責？
    （二）被告甲○○供稱有交付60萬元現金與聲請人之事實，
    與證人黃家瑞證述之情節相反，臺灣高等法院台南分院檢察
    署95年度上聲議字第14號案件中認定之事實，明顯與證人黃
    家瑞之證詞矛盾。（三）系爭60萬元究竟為被告甲○○借予
    聲請人或被告乙○○○所出借，被告2人屢次供述不符，足
    見係被告甲○○因遭聲請人拒絕其感情後，由愛生恨，企圖
    填補前對聲請人無償之金錢或禮品付出，利用詐術使聲請人
    簽立借用證之方式，訴請法院判決，取得60萬元，若聲請人
    確實向被告2人借款60萬元，被告甲○○何庸簽具向聲請人
    借貸60萬元之借用證讓聲請人安心？聲請人再議經臺灣高等
    法院台南分院檢察署駁回，難令聲請人甘服，爰於法定期間
    內提起交付審判：：」等語。
五、惟按91年1月17日三讀通過，同年2月8日公佈之刑事訴訟法
    第258條之參考德國刑事訴訟法第172條第2項之規定及日本
    刑事訴訟法第262條准起訴之規定，增訂「聲請法院交付審
    判制度」，告訴人於不服上級檢察署之駁回處分者，得向法
    院聲請交付審判；其目的係為對於檢察官不起訴裁量之制衡
    ，除貫徹檢察機關內部檢察一體之原則所含有之內部監督機
    制外，另宜有檢察機關以外之監督機制，由法院保有最終審
    查權而介入審查，以提供告訴人多一層救濟途徑（刑事訴訟
    法第258條之1立法理由參照）以促使檢察官對於不起訴處分
    為最慎重之篩選，審慎運用其不起訴裁量權。從而，本條之
    適用一方面係強制告訴人先循檢察機關內部之監督機制救濟
    無效果後，始由法院為之，另方面亦促使檢察機關內部省視
    其不起訴處分是否妥當，法院有最終審查權。故交付審判之
    制度雖賦予法院於告訴人交付審判之聲請裁定准否前，可依
    同法第258條之3第3項規定為「必要之調查」，然法院於審
    查交付審判之聲請有無理由時，應以審酌告訴人所指摘不利
    被告之事證未經檢察機關詳為調查或斟酌，或不起訴處分書
    所載理由違背經驗法則、論理法則及證據法則為限，方符本
    條係為制衡檢察官不起訴裁量權之立法意旨。
六、經查：聲請人丙○○前揭聲請交付審判之理由，與其聲請再
    議之理由無異，關於系爭借款60萬元是否交付乙節，業經臺
    灣嘉義地方法院檢察署檢察官及臺灣高等法院台南分院檢察
    官於處分書中一一詳陳在案，俱如前述，且其採證之方式、
    論理之原則，並無何悖於論理法則與經驗法則之處。又被告
    乙○○○訴請聲請人清償借款之民事案件（本院93年度訴字
    第565號），雖經本院民事庭以被告乙○○○不能證明有交
    付系爭60萬元借款之事實而駁回在案，有該案判決書一份附
    卷可參。就交付借款之事實部分，本院民事庭雖與臺灣高等
    法院台南分院檢察官95年度上聲議字第14號案件為相反之認
    定，然民事案件中主張有利於己之事實者，即應負舉證責任
    ，民事訴訟法第277條定有明文，是本案被告乙○○○為該
    案原告，對於交付60萬元借款乙節，負有舉證之責；而在本
    案中，檢察官並未有對告訴人所指摘不利被告2 人之事證未
    經詳為調查或斟酌，或不起訴處分書所載理由違背經驗法則
    、論理法則及證據法則之情形，而僅是在證據取捨上認定之
    不同，尚難以上開民事案件被告乙○○○請求聲請人給付借
    款遭駁回，即推論被告2人有詐欺罪嫌。此外，被告乙○○○是否對聲請人取得借款債權，純屬民事糾葛之範疇，應循
    民事程序解決，告訴人尚未受有損害。經本院詳查全卷，復
    未發見有何足可證明被告2人有詐欺取財或詐欺得利之事證
    ，是原檢察官及臺灣高等法院台南分院檢察署檢察長均認被
    告之犯罪嫌疑不足，分別予以不起訴處分及駁回再議之聲請
    ，於法尚無違誤。準此，本件交付審判之聲請為無理由，應
    予駁回。
    據上論斷，應依刑事訴訟法第258條之3第2項前段，裁定如
    主文。
中    華    民    國    95    年    5     月    15    日
                  刑事第二庭   審判長  法  官  夏金郎
                                       法  官  盧鳳田
                                       法  官  洪嘉蘭
以上正本證明與原本無異。
如不服本裁定，應於送達後5日內，向本院提出抗告狀。
中    華    民    國    95    年    5     月    15    日
                                       書記官  吳明蓉


司法院資訊處製作；財團法人民間司法改革基金會備份。
